【裁判字號】    97,家訴,36
【裁判日期】    980707
【裁判案由】    撤銷結婚登記等
【裁判全文】
臺灣宜蘭地方法院民事判決              97年度家訴字第36號
原      告  丙○○
            丁○○
上二人共同
訴訟代理人  葉繼升律師
被      告  乙○○
訴訟代理人  林世超律師
上列當事人間撤銷結婚登記等事件，本院於民國九十八年六月二
十三日言詞辯論終結，判決如下：
    主  文
原告之訴駁回。
訴訟費用由被告負擔。
    理  由
壹、原告起訴主張：
一、原告丙○○、丁○○為陳添喜之子女。陳添喜已於民國九十
    七年五月十六日死亡，然其未曾與被告乙○○於九十二年十
    月二十日舉行結婚之公開儀式，是陳添喜與被告之婚姻應非
    合於法定要件而不成立，故陳添喜除戶戶籍謄本中，關於其
    與被告乙○○於九十二年十月二十日結婚並於同年月三十日
    所為之結婚登記，即應予以撤銷。申言之，原告因陳添喜死
    亡而不得訴請確認被告與陳添喜間之婚姻關係不存在，爰依
    戶籍法第二十三條、第二十五條、第四十六條規定，訴請被
    告應偕同撤銷其與陳添喜之結婚登記。
二、陳添喜生前於九十六年八月二十七日，將其所有座落宜蘭縣
    羅東鎮○○段二一０九地號之土地應有部分十二分之二（下
    稱系爭土地），以夫妻贈與之名義贈與被告乙○○且已辦妥
    所有權移轉登記之行為，亦因陳添喜與被告乙○○之婚姻不
    成立而存在錯誤，原告丙○○、丁○○為陳添喜之繼承人，
    業於九十七年八月二十一日撤銷陳添喜前開錯誤之意思表示
    ，是系爭土地之所有權移轉行為即屬無效，爰依法訴請被告
    乙○○返還所受之不當得利。
三、綜上所述，爰聲明：
  (一)被告應偕同原告向宜蘭縣羅東鎮戶政事務所撤銷其與陳添喜
    於九十二年十月三十日辦理之結婚登記。
  (二)被告應將座落宜蘭縣羅東鎮○○段二一０九地號之土地應有
    部分十二分之二，返還予原告及訴外人陳煜堅、陳慧瓊、陳
    瑞婷，並辦理所有權移轉登記。
貳、被告則以；
一、陳添喜於四十一年間與陳林秀娥結婚後，被告乙○○因任職
    自來水公司第八區管理處而結識陳添喜，並在陳林秀娥之默
    許下，於六十八年五月間與陳添喜在宜蘭縣羅東鎮新天地餐
    廳宴客舉行結婚之公開儀式。被告與陳添喜雖未辦理結婚登
    記，然依七十四年六月三日修正前（下稱修正前）民法第九
    百九十二條規定，被告與陳添喜之結婚行為雖為重婚，但非
    無效，司法院大法官會議釋字第二四二號亦就此解釋：在前
    婚姻關係當事人之一人死亡時，其一夫一妻之婚姻即無受破
    壞之虞，利害關係人便不得再撤銷後婚姻關係。據此，陳林
    秀娥與陳添喜既已各於九十一年十月九日及九十七年五月十
    六日死亡，依修正前民法第九百九十二條規定，利害關係人
    已不得撤銷後婚姻關係，是原告明知業已不得訴請撤銷被告
    與陳添喜之婚姻關係，始提起撤銷結婚登記之訴，於法實屬
    無據。
二、陳添喜戶籍謄本所記載其與被告於九十二年十月二十日登記
    ，乃因陳林秀娥過世後，補辦其等二人於六十八年五月間結
    婚之戶籍登記，並非再有結婚之公開儀式或行為。嗣陳添喜
    九十六年八月間將系爭土地贈與被告，並非以其與被告之婚
    姻合法成立作為贈與系爭土地之前提要件，陳添喜主觀本認
    其與被告為合法夫妻，是其贈與系爭土地之行為，即無任何
    錯誤可言。況意思表示之內容或表示行為有錯誤者，唯有表
    意人始得撤銷其意思表示，原告丙○○、丁○○既非贈與系
    爭土地之意思表示表意人，除無權撤銷陳添喜贈與系爭土地
    之意思表示外，亦已逾一年之除斥期間。總上均見原告主張
    皆屬無由，爰請駁回原告之訴等語抗辯。
、本院得心證之理由：
一、兩造不爭執之事實：
  (一)原告丙○○、丁○○與被告之女陳瑞婷均為陳添喜之子女。
  (二)陳添喜已於九十七年五月十六日死亡。
  (三)陳添喜之除戶戶籍謄本記載，陳添喜與被告乙○○係於九十
    二年十月二十日結婚，同年月三十日辦理結婚登記，然陳添
    喜與被告於九十二年十月二十日並未舉行結婚之公開儀式。
  (四)陳添喜於九十六年八月十三日將系爭土地以夫妻贈與之名義
    贈與被告，並於同年月二十七日辦妥所有權移轉登記。
  (五)原告丙○○、丁○○與陳添喜之其他繼承人陳慧瓊、陳煜堅
    共同於九十七年八月二十一日以存證信函通知被告，撤銷陳
    添喜生前將系爭土地贈與被告之錯誤意思表示，該份存證信
    函於翌日（即同年月二十二日）送達被告。
二、經查：
  (一)按修正前民法第九百八十二條規定：結婚應有公開之儀式及
    二人以上之證人。所謂公開儀式，無論依舊俗或新式，均無
    不可；證人，亦不必載明於婚書，祇須曾在場目睹即可。申
    言之，公開儀式乃依一般社會觀念認為結婚之儀式，為不特
    定之多數人可以共見共聞者即足當之；二人以上之證人，則
    指結婚當時在場親見並願負證明責任之人而言，書立結婚證
    書及辦理戶籍登記，均非結婚之要件。結婚之當事人舉行結
    婚儀式並宴請親友，倘已達不特定人得以共見之公開狀態，
    便不能以當事人未著禮服亦未結彩帶而否認當事人結婚之事
    。亦即結婚當時舖排穿戴為何，皆非所問，宴客若為表達當
    事人結為夫婦之意義而舉行，且此項意義復為與宴者所瞭解
    ，無論有無世俗所謂拜天地拜高堂等流程，均不失為公開之
    結婚儀式（最高法院六十九年度臺上字第六六號、八十年度
    臺上字第二五一四號、八十六年度臺上字第一四五號判決意
    旨參照）。
  (二)被告乙○○與陳添喜於六十八年五月間在宜蘭縣羅東鎮新天
    地餐廳宴客並舉行結婚公開儀式之過程，除經被告乙○○到
    庭陳述：六十八年五月間上午陳添喜至其住處迎娶，先在住
    處四樓祭拜祖先，離家時依習俗放鞭炮後，便前往羅東新天
    地餐廳宴客，因其與陳添喜係重婚，故一切低調從簡，其僅
    邀請父母、胞弟甲○○、弟媳戊○○、胞妹陳淑惠、妹婿吳
    智和，二姑、三姑、三姑丈及姪女等親戚，含陳添喜邀請之
    親友共三桌，且因賓客多屬自身親戚，遂未發喜帖，未收禮
    金，亦未佈置會場或安排接待賓客之人，但宴客時其仍穿著
    禮服配戴胸花，陳添喜亦著西裝，客觀上一般人得以瞭解係
    正舉辦結婚宴客等語綦詳，復據證人即被告胞弟甲○○到庭
    結證：其父原本反對被告與陳添喜婚事，然望陳添喜能妥善
    處理原有婚姻關係並舉行公開宴客儀式，始願同意被告與陳
    添喜之婚事，隨後其於六十八年一月間結婚，被告與陳添喜
    則於三、四月後結婚，並在餐廳宴客約三桌，印象中未收禮
    金，與宴者多為親戚且均知悉係參與被告與陳添喜之喜宴而
    正式赴宴，在場其他不特定之人，亦應同知現場正進行喜宴
    等語翔實，核與證人即被告弟媳戊○○到庭結證：其於六十
    八年一月間結婚，被告則於同年五月間結婚，其經公婆告知
    而知悉並前往參與被告與陳添喜在羅東新天地餐廳舉辦之婚
    宴，會場席開約三、四桌，受邀對象多為新郎、新娘之家屬
    ，印象中被告身著紅色禮服，其餘詳細過程則無深刻印象等
    語大致契合，足認被告主張情節係與真實相符而可採憑。此
    外，互核卷附被告與陳添喜拍攝之合照二幀，即見陳添喜身
    穿全套西裝且帶胸花，被告乙○○則化妝穿粉紅禮服，戴胸
    花、耳環、金項鍊及白手套，復有頭飾，甚於嗣與家人合照
    時，更換另套大紅禮服，整體外觀裝扮洵為七０年代結婚新
    人之服裝風格。再者，觀諸卷附宴客照片六幀，益見陳添喜
    身穿相同之西裝、領帶，旁為身著大紅禮服配戴胸花之被告
    乙○○，其餘與宴女性均化妝戴首飾且著正式服裝，亦有孩
    童同桌，男性則穿襯衫打領帶甚著全套西裝，是以整體與宴
    者之外觀服裝及席間座位分配之客觀情狀，當足表彰設宴之
    目的在於宣告結婚之事實並受親友祝賀甚明。簡言之，陳添
    喜與被告設宴邀集親友明確表達其等二人結為夫婦，而此意
    義亦為與宴親屬即證人甲○○、戊○○明確瞭解，客觀上同
    已足使不特定之多數人知悉陳添喜與被告結婚之事實，故於
    婚宴現場究否依循世俗慣例張懸喜帳喜聯，新娘有無穿著白
    紗禮服甚或舉行拜天地拜高堂等禮數，均不失為一般社會觀
    念之公開結婚儀式，且處於不特定多數人得以共見共聞之狀
    態，殆無疑義。綜上，陳添喜與被告乙○○於六十八年五月
    間因陳添喜重婚而低調就簡舉辦婚宴，但仍符合公開儀式及
    具備二人以上之證人之結婚法定要件，且使不特定之多數人
    明悉陳添喜與被告乙○○結婚之事實，胥堪認定。至原告僅
    反駁前揭照片係屬「陳添喜與被告及被告親屬之合照」與「
    聚餐照片」，而未另行舉證推翻此項事實，即難認定原告主
    張被告與陳添喜未曾舉行結婚之公開儀式且無二人以上之證
    人而非合於婚姻之法定要件等情屬實而可採信。
  (三)末按，修正前民法第九百八十五條固明定：有配偶者，不得
    重婚，然於同法第九百九十二條則規定：結婚違反第九百八
    十五條之規定者，利害關係人，得向法院請求撤銷之，但在
    前婚姻關係消滅後，不得請求撤銷。秉此可見有配偶者若再
    重婚，後婚姻關係僅屬得撤銷而非當然無效。又婚姻關係之
    當事人一方若已死亡，夫妻婚姻之共同生活體客觀上即不存
    在，婚姻關係因之消滅，是前條但書所稱前婚姻關係消滅之
    情形，當然包括前婚姻關係當事人自然死亡在內。況且該條
    立法意旨，本為維持一夫一妻婚姻制度之社會秩序之必要而
    設（司法院大法官會議釋字第二四二號解釋及最高法院八十
    一年度臺上字第二０五五號判決意旨參照）。執此以觀，陳
    添喜之前婚姻配偶即利害關係人陳林秀娥既未於生前對陳添
    喜之重婚行為提出撤銷婚姻訴訟，且陳添喜嗣已死亡，是陳
    林秀娥與陳添喜之婚姻關係業已消滅，被告與陳添喜之婚姻
    因已不得撤銷而仍有效存在。
  (四)綜上各情，陳添喜與被告乙○○於六十八年五月間之結婚，
    具有公開儀式且有二人以上之證人而符合結婚之法定要件而
    發生結婚之法定效果，並非無效且已不得撤銷，詳如前述，
    是原告以被告與陳添喜之婚姻不成立為由，訴請被告應偕同
    原告向宜蘭縣羅東鎮戶政事務所撤銷被告與陳添喜於九十二
    年十月三十日辦理之結婚登記，即屬無據，不應准許。至原
    告所提前項聲明(一)「被告應偕同原告向宜蘭縣羅東鎮戶政事
    務所撤銷被告與陳添喜於九十二年十月三十日辦理之結婚登
    記」，既屬無由而經駁回，是原告所訴「被告應將座落宜蘭
    縣羅東鎮○○段二一０九地號之土地應有部分十二分之二，
    返還予原告及訴外人陳煜堅、陳慧瓊、陳瑞婷，並辦理所有
    權移轉登記」之聲明(二)事項，便已失卻前提理由而同無可採
    ，當應併予駁回。
肆、本件事證已臻明確，兩造其餘主張或陳述，於本件判決結果
    並無影響，爰不一一論述。
伍、訴訟費用負擔的依據：民事訴訟法第七十八條。
中    華    民    國    98    年    7     月    7     日
                    家事法庭法  官  陳嘉年
以上正本與原本無異。
如不服本判決，應於收受送達後20日內向本院提出上訴狀（應附
繕本）。
中    華    民    國    98    年    7     月    8     日
                            書記官  邱淑秋


司法院資訊處製作；財團法人民間司法改革基金會備份。
